【裁判字號】    92,台上,886
【裁判日期】    920227
【裁判案由】    違反著作權法
【裁判全文】
最高法院刑事判決                                九十二年度台上字第八八六號
    上  訴  人  甲○○
    選任辯護人  周金城律師
右上訴人因違反著作權法案件，不服臺灣高等法院臺中分院中華民國九十一年十一月
十三日第二審判決（九十年度上訴字第六八二號，起訴案號：臺灣臺中地方法院檢察
署八十七年度偵字第一三四三五號），提起上訴，本院判決如左：
    主  文
原判決撤銷，發回臺灣高等法院臺中分院。
    理  由
本件原判決認定上訴人甲○○係臺中市○○路○段一八八號童心園（又稱夢幻之星）
玩具商行負責人，以販賣各類電視遊樂器之主機、周邊設備及光碟片為業。自民國八
十七年二月間起，明知「ＳＥＧＡ」、「ＰＬＡＹＳＴＡＴＩＯＮ」、「ＰＳ」、「
Ｎｉｎｔｅｎｄｏ」、「ＧＡＭＥ‧ＢＯＹ」、「Ｄｒ‧ＭＡＲＩＯ」、「ＫＯＮＡ
ＭＩ」、「第３波」等商標圖樣，分別經日商‧世雅企業股份有限公司（下稱日商‧
世雅公司）、日商‧新力電腦娛樂股份有限公司（下稱日商‧新力公司）、日商‧任
天堂股份有限公司（下稱日商‧任天堂公司）、日商‧可樂美股份有限公司（下稱日
商‧可樂美公司）及第三波文化事業股份有限公司（下稱第三波公司）向我國經濟部
中央標準局（現改制為智慧財產局）申請註冊取得商標專用權，該等商標在我國電腦
遊戲軟體業享有極高知名度，為相關消費大眾所熟知，且明知其先後向自稱「蔡金郎
」、及綽號「小賴」、「宋先生」等不詳姓名男子，以每片新臺幣（下同）四十元至
五十元之對價購入如其附表一編號一所示遊戲光碟片共計八千零三十四片，除其中有
七十七片（即其附表二部分）係他人擅自重製美商‧藝電公司所發行之電腦遊戲光碟
之外，其餘均屬他人擅自重製上開日商所發行之電腦遊戲光碟，均為盜版品，而日商
‧世雅公司、日商‧新力公司遭盜版之遊戲光碟，在使用電視遊樂器主機執行程式後
，於電視螢幕上會分別出現前開「ＳＥＧＡ」、「ＰＬＡＹＳＴＡＴＩＯＮ」、「Ｐ
Ｓ」等商標圖樣；其中另五十二片盜版之「三國誌」遊戲光碟，在使用電視遊樂器主
機執行程式後，於電視螢幕上會出現第三波公司註冊之「第３波」商標圖樣；復明知
其於八十七年六月間，以每片僅四百元至一千元之低價，向綽號「小王」之不詳姓名
男子購入如其附表一編號二所示之遊戲卡匣（上開遊戲卡匣收容遊戲軟體之情形，另
如該附表三所示），係他人擅自重製日商‧任天堂公司及日商‧可樂美公司所發行之
原版遊戲卡匣與遊戲軟體之盜版品，而該等盜版遊戲卡匣，於其包裝紙盒、說明書、
卡匣收容盒、卡匣上，亦有冒用日商‧任天堂公司或日商‧可樂美公司上開「Ｎｉｎ
ｔｅｎｄｏ」、「ＧＡＭＥ‧ＢＯＹ」、「ＳＵＰＥＲ‧ＭＡＲＩＯ」、「ＫＯＮＡ
ＭＩ」等商標圖樣，或於使用電視遊樂器主機執行程式後，在電視螢幕上會出現前開
商標圖樣（侵害商標之情形，詳如其附表三所示），均足以使消費大眾誤認該遊戲光
碟卡匣係日商‧任天堂公司或日商‧可樂美公司生產發行；且明知其附表一編號一所
示之八千零三十四片盜版遊戲光碟片之中，其中有七十七片（即其附表二部分）係他
人擅自重製美商‧藝電公司所發行之電腦遊戲光碟，屬侵害美商‧藝電公司所發行「
ＮＢＡ‧ＬＩＶＥ‧９８」電腦程式著作權之物，而該附表一編號二所示之四十一片
遊戲卡匣所收容關於「ＤＲ‧ＭＡＲＩＯ瑪莉醫生」、「ＤＲ‧ＭＡＲＩＯ（ＧＡＭ
ＥＢＯＹ用）」、「ＡＬＬＥＹＷＡＹ打磚塊」、「ＴＥＴＲＩＳ俄羅斯方塊」、Ｔ
ＥＮＮＩＳ網球」等仿冒之電腦遊戲軟體，亦係他人擅自重製日商‧任天堂公司所發
行之電腦遊戲軟體，屬侵害日商．任天堂公司電腦程式著作權之物，詎上訴人竟基於
販賣仿冒商標商品及明知為侵害著作權之物仍意圖營利而交付並恃以維生之常業犯意
，以上開低價大量買入其附表一編號一、二所示之盜版遊戲光碟及卡匣之後，在前開
玩具商行內，以遊戲光碟每片五十元至七十元、遊戲卡匣每片一千元至二千元之價格
連續販賣交付予不特定之顧客，而恃賺取該差價所得維生，以此方法侵害他人之電腦
程式著作權、商標專用權。至八十七年六月二十日四，始為法務部調查局中部地區機
動工作組（下稱中部地區機動工作組）在該玩具商行內查獲，並扣得其附表一所示之
物等情。因將第一審判決撤銷，改判依想像競合犯，從一重論處上訴人以明知為侵害
著作權之物而意圖營利而交付之方法侵害他人之著作權為常業罪刑（處有期徒刑一年
），固非無見。
惟查：（一）審理事實之法院，對於案內與認定事實、適用法律、罪名成立與否或於
公平正義之維護或對被告之利益有重大關係之一切證據，除認為不必要者外，均應詳
為調查，然後基於調查所得之心證以為判斷之基礎；苟與認定事實、適用法律有重要
關係，或於公平正義之維護或對被告之利益，有重大關係之事項，在客觀上認為應行
調查之證據，又非不易調查或不能調查，而未依法加以調查，率予判決者，即有刑事
訴訟法第三百七十九條第十款規定所稱應於審判期日調查之證據未予調查之違法。又
證據雖已調查而其內容尚未明瞭者，即與未經調查者無異，如遽行判決，仍屬證據調
查未盡之違法。原判決理由說明：「其附表三所列『ＤＲ‧ＭＡＲＩＯ瑪莉醫生』、
『ＤＲ‧ＭＡＲＩＯ（ＧＡＭＥＢＯＹ用）』、『ＡＬＬＥＹＷＡＹ打磚塊』、『Ｔ
ＥＴＲＩＳ俄羅斯方塊』、『ＴＥＮＮＩＳ網球』等電腦程式製作，日商‧任天堂公
司於我國首次發行之後，即於七十八、九年間，檢附首次發行之證據（統一發票、宣
誓書等文件），向我國辦理註冊（執照字號依序分別為台內著字第九一九三四號、九
三○一七號、七四七五五號、七五四四○號、七五四三九號），此亦有經濟部智慧財
產局九十年二月二十三日（九○）智著字第○九○○○○○七一一○號函及上開著作
權註冊申請、核准等文件影本在卷足憑」，如若無誤，日商．任天堂公司應係分別依
七十四年七月十日修正公布、同年月十二日生效或七十九年一月二十四日修正公布、
同年月二十六日生效之著作權法，向當時著作權主管機關內政部申請註冊。惟外國人
之著作得否在我國申請著作權註冊，應以申請註冊時之法規作為認定之依據，依該日
商申請註冊當時之著作權法第四條第一項規定，對本國著作人之著作係採創作保護主
義，於著作人完成著作時即享有著作權，無待申請註冊；而外國人之著作，依同法第
十七條第一項規定，合於在中華民國境內首次發行或依條約或其本國法令、慣例，中
華民國人之著作得在該國享受同等權利二款情形之一者，始得依該法申請著作權註冊
。而經註冊之外國人著作，著作權人方得享有該著作權法內所定，除專創性之音樂、
科技或工程設計圖形或美術著作專集以外之翻譯等權利外之著作權，復為同法第二項
所明定。故而該法對外國人著作之保護，顯係採註冊保護主義；又原判決援引為不利
於上訴人判斷之經濟部智慧財產局九十年二月二十三日（九○）智著字第○九○○○
○○七一一○號函影本所載：「七十四年舊法所為之著作權註冊，悉依申請人自行申
報之事實（如著作人、著作完成日、著作首次公開發表日、首次發行日、於中華民國
管轄區域內首次發行日等），依法准駁註冊，不作實質審查，亦即未就其所陳報之事
實，實際調查其是否為真正；是以申請著作權註冊之申請人對所陳報之事實，係自負
法律上責任。準此，對於著作權註冊之事項如發生爭議，應由當事人自行舉證證明，
並由司法機關就具體個案事實，本於職權依法調查認定之，無法單憑行為時著作權業
務主管機關發給之著作權執照即認定著作權人主張之事實為真正」（見原審卷第一０
七頁），如若無誤，則日商‧任天堂公司申請上開著作權註冊時，日本既未與我國建
立著作權互惠保護關係（見原審卷第一０七頁背面），其向內政部申請著作權註冊，
自係依申請時著作權法第十七條第一項第一款於中華民國境內首次發行之規定辦理，
則審理事實之法院，對該日商前揭著作權之註冊申請，是否合於在中華民國境內首次
發行之要件，自應就其申請註冊時提出證據（如卷附之統一發票、宣誓書等）之內容
是否真實、可否證明其主張之事實（即在我國首次發行）為真正，加以審認、調查，
非可僅憑其已檢附證據向內政部辦理著作權註冊，並取得著作權執照，即認其著作權
應受我國著作權法之保護。原判決祇以：「日商‧任天堂公司於在我國首次發行之後
，即於七十八、九年間，檢附首次發行之證據（統一發票、宣誓書等文件），向我國
辦理註冊，有經濟部智慧財產局九十年二月二十三日（九○）智著字第○九○○○○
○七一一○號函、及上開著作權註冊申請、核准等文件影本在卷足憑（見本院卷宗第
一○六至一七七頁）」，說明日商．任天堂公司上開電腦程式著作，符合最初發行要
件，且經註冊取得著作權執照，依法應受到我國著作權法之保護。就攸關犯罪事實認
定及上訴人利益之重要證據（即該日商申請著作權註冊時檢附之證據內容是否真實、
可否證明其主張之事實為真正），俱未審認、調查及說明，自有證據調查未盡及理由
不備之違法。（二）日商．任天堂公司就上開著作向內政部申請著作權註冊時之著作
權法，對須具備何種條件始與該法所謂「首次發行」之定義相符，雖未規範。惟依該
著作權法第五十一條授權內政部定頒之著作權法施行細則第十一條規定，該法第十七
條第一項第一款所稱之「首次發行」，係指首次將著作原件重製並予公開散布而言。
即不論該著作物原件之重製或將重製物公開散布，其首次皆須在中華民國境內，始合
於該著作權法第十七條第一項第一款「首次發行」之要件，該施行細則既係以立法方
式授權內政部訂定，復未逾越母法即著作權法第十七條第一項第一款規定之意旨，自
有拘束力。原判決就日商‧任天堂公司上開著作原件首次重製是否在我國境內為之，
未予調查、釐清，致此部分事實不明，本院無從為法律適用當否之判斷。（三）有罪
判決書之事實一欄，為判斷其適用法令當否之準據，法院應將依職權認定與論罪科刑
有關之事實，翔實記載，然後於理由內逐一說明其憑以認定之證據，並使事實認定與
理由說明，互相適合，方為合法。倘事實認定與理由說明，不相一致，或事實與理由
欄內之記載，前後不符，按諸刑事訴訟法第三百七十九條第十四款後段規定，均屬判
決理由矛盾之當然違背法令。原判決上開事實認定，如若無誤，似意指上訴人分別向
「小賴」、「宋先生」、「蔡金郎」、「小王」等人以低價販入之仿冒遊戲光碟，共
計八千零三十四片、另販入之仿冒日商‧任天堂公司遊戲卡匣則共計四十一片，於販
入後即連續販賣交付予不特定之顧客牟利。惟依卷附中部地區機動工作組搜索及扣押
筆錄、查獲證物啟封紀錄所載，該組人員在上訴人店內共計查扣證物四十四箱，經會
同上訴人清點，扣得之仿冒品計有光碟八千零三十四片、卡匣四十一片（見偵一三四
三五號卷第七頁、第十七頁至第十九頁），而原判決附表內亦為相同之記載。則原判
決事實欄認定上訴人意圖售賣而販入之盜版遊戲光碟及卡匣，既已全數遭中部地區工
作機動組人員查扣，上訴人如何能連續販賣而交付予不特定之顧客牟利？原判決事實
欄關於上訴人販入盜版遊戲光碟、卡匣數量之認定，與理由說明（即上訴人有明知係
侵害他人電腦程式著作權之物猶販賣交付牟利之行為），相互矛盾，有判決理由矛盾
之違法。以上，或係上訴意旨所指摘，或為本院得依職權調查之事項，應認原判決有
撤銷發回更審之原因。又原判決關於上訴人違反商標法第六十三條及敘明不另為無罪
諭知各部分，基於審判不可分原則，應併予發回。
據上論結，應依刑事訴訟法第三百九十七條、第四百零一條，判決如主文。
中      華      民      國    九十二    年      二      月    二十七    日
                              最高法院刑事第一庭
                                  審判長法官  施  文  仁
                                        法官  林  永  茂
                                        法官  蕭  仰  歸
                                        法官  賴  忠  星
                                        法官  洪  佳  濱
      右正本證明與原本無異
                                              書  記  官
中      華      民      國    九十二    年      三      月      六      日


司法院資訊處製作；財團法人民間司法改革基金會備份。
